臺灣臺南地方法院民事裁定　　　　　　 94年度簡上字第138號
上　訴　人　　小芙子國際有限公司
兼法定代理人　丙○○
上　訴　人　　丁○○
上列三人共同　陳益軒律師
訴訟代理人
被上訴人　　乙○○　　住台南市○○區○○街50號
上列當事人間請求確認租賃關係不存在事件，上訴人對於民國
95年6月13日本院第二審判決94年度簡上字第138號提起上訴，本
院裁定如下：
    主  文
上訴駁回。
第三審訴訟費用新台幣伍萬伍仟壹佰零捌元由上訴人共同負擔。
    理  由
一、上訴意旨略以：
    (一)依民事訴訟法第352條第2項規定，私文書應提出其原本，
      但僅因文書之效力或解釋有爭執者，得提出繕本或影本。
      本件被上訴人提出上訴人於民國（下同）89年7月7日出具
      與訴外人中租迪和公司之切結書，陳稱上訴人於該切結書
      中已陳明系爭房屋未出租與他人使用，主張本件租賃關係
      不存在。惟該切結書之真正，已為上訴人否認，依上開法
      律規定，被上訴人即應提出此切結書原本，始足證明切結
      書確有存在。然查，被上訴人於原審及前審均未提出切結
      書原本，證明切結書確有存在之事實。而原審未命被上訴
      人提出切結書原本，反徒以「訴外人中租迪和無須僅為求
      日後強制執行拍賣時，為將系爭建物上之租賃關係除去後
      易於拍定，即甘冒受偽造文書罪責追訴之危險，而故意偽
      造該切結書之必要」為由，逕採為不利上訴人事實認定依
      據，足認原審置民事訴訟法第352條第2項規定不予援用，
      實與證據法則有違。
    (二)又按文書之真偽，得依核對筆跡或印跡證之。法院得命當
      事人或第三人提出可供核對之文書。核對筆跡或印跡，適
      用關於勘驗之規定。民事訴訟法第359條定有明文。本件
      被上訴人提出之切結書，上訴人否認為真正，並請求原審
      為鑑定；縱原審認為調查真偽之方法非以鑑定為必要，未
      同意送交鑑定機構鑑定，而採自行核對之方法調查。惟原
      審依民事訴訟法第359條規定，自行核對字跡、印文時，
      即應依「勘驗」規定為之。然查，檢視本件全部卷證資料
      ，並無系爭切結書之勘驗紀錄，復於言詞辯論程序中，原
      審亦未將「以肉眼觀察」所得之結論，提示與上訴人為辯
      論。另參原審雖判決理由中記稱「對照該切結書丙○○之
      簽名與印文，以肉眼觀察相符，亦與台邦公司提出系爭房
      地買賣契約書中上訴人丙○○簽名筆跡一致」云云，遽為
      判決上訴人敗訴之依據。然則，原審未將文書簽名字跡、
      印文重疊比對下，僅以肉眼觀察即得認屬一致之心證理由
      ，卻未於原判決理由項下記明，足認原判決確有不備理由
      之違法。
    (三)再按，法院採用證言，應命證人到場以言詞陳述所知事實
      ，或並須於訊問前，命其具結，始能就所為證言斟酌其能
      否採用。若證人僅提書面未經法院訊問者，自不得採為合
      法憑證（最高法院84年度台上字第371號判決要旨）。上
      訴人於原審曾提出系爭房屋水電用戶名稱即已變更為上訴
      人丙○○及其配偶張育維，基此經驗法則判斷，89年7月
      17日前台邦公司仍為系爭房屋之所有權人，是如非台邦公
      司於移轉不動產所有權以前，即已將系爭房屋交付上訴人
      佔有使用，何以系爭房屋之水電用戶名稱會變更為丙○○
      夫妻，是此水電用戶名稱變更之事實，應可證明丙○○確
      實於89年5月即占有系爭房屋使用收益。另證人甲○○僅
      係台邦公司雇用之售屋人員，其對於丙○○與台邦公司間
      約定購屋條件之過程，並未在場見聞，故甲○○所稱系爭
      房屋係89年7月17日過戶，謂指台邦公司售屋巒錄中有關
      依房屋買賣契約履行不動產所有權移轉登記「物權行為」
      之時點；其所稱89年7月21日交屋期日，益指台邦公司紀
      錄履行契約「債權行為」之日期，故台邦公司履行物權行
      為及債權行為之時間紀錄，與上訴人實際占有使用系爭房
      屋時間，並無必然關聯性。原審對於台邦公司何以於系爭
      房屋尚未過戶或交屋前，即將系爭房屋水電用戶名稱變更
      為丙○○夫妻之原因，未能審酌，且未傳喚台邦公司負責
      人到庭調查下，即逕依台邦公司提出欠缺證據能力之書面
      陳述，認定上訴人係在89年7月21日交屋以後，始占有系
      爭房屋。足認原判決認定與證據取捨，顯有違背經驗法則
      及證據法則之處。
    (四)綜上，原判決確有違背證據法則、經驗法則及不備理由之
      違法。
    (五)聲明：
      1.原判決廢棄。
      2.被上訴人於第一審之訴及假執行聲請均駁回。
二、被上訴人答辯及聲明如下：
    (一)上訴人所陳上訴理由，乃屬原第二審判決確定上訴人丙○○與小芙子公司間、上訴人小芙子公司與丁○○間之租賃
      契約，是否確實存在，進而確認有無民法第425條買賣不
      破租賃規定之適用，上訴人丁○○可否執上訴人丙○○與
      小芙子公司間之租賃契約對抗被上訴人等事實當否之問題
      ，要與適用法規是否顯有錯誤無涉。況上訴人所理由，核
      亦無所涉及之法律見解具有原則上重要性之情事，上訴人
      逕行提起上訴，顯不合民事訴訟法第436條之2第1項及第
      436條之3第2項之規定而不應許可，其上訴自難謂合法。
    (二)聲明：上訴駁回。
三、按對於簡易訴訟程序之第二審裁判，其上訴利益逾民事訴訟
    法第466條所定之額數者，當事人僅得以其適用法規顯有錯
    誤為理由，逕向最高法院提起上訴或抗告。對於簡易訴訟程
    序之第二審裁判，提起第三審上訴或抗告，須經原法院之許
    可。前項許可，以訴訟事件所涉及之法律見解具有原則上之
    重要性者為限。民事訴訟法第436條之2第1項、第436條之3
    第1項、第2項定有明文。次按簡易程序之第三審上訴或抗告
    ，既在求裁判上法律見解之統一，則原法院之許可上訴或抗
    告，應以該事件所涉及之法律見解具有原則上之重要性者為
    原則，所謂原則上之重要性，指該訴訟事件所涉及之法律問
    題意義重大而有加以闡釋之必要而言（修正理由參照）。又
    所謂適用法規顯有錯誤，係指原第二審判決就其取捨證據所
    確定之事實適用法規顯有錯誤而言，不包括認定事實不當及
    判決理由不備之情形在內（最高法院80年台上字第1326號判
    例、82年度台上字第2185號裁判要旨、91年度台簡抗字第52
    號裁定參照）。
四、上訴人抗辯上訴人丙○○於89年5月15日將系爭房屋出租上
    訴人小芙子公司，約定租期自89年5月15日起至99年5月15日
    止，上訴人小芙子公司再於同年6月1日轉租予上訴人丁○○
    ，約定租期自89年6月1日起至99年6月1日止等情，雖據提出
    租賃契約書二份為證，並否認中租迪和公司出具之無租賃契
    結書之真正。惟本院調查證據後認定上開二份租賃契約屬通
    謀虛偽意思表示，應屬無效，並非僅依上訴人丙○○於89年
    7月7日出具與訴外人中租迪和公司之無租賃切結書為據。經
    查，上訴人丙○○提供系爭房地設定抵押權，以擔保訴外人
    翔企貿易公司（負責人張晉維為上訴人丙○○之夫）對訴外
    人中租迪和公司之原物料分期買賣契約債務，已據訴外人中
    租迪和公司聲請本院91年度執字第22814號強制執行拍賣抵
    押物，檢具抵押權設定資料附於上開執行案卷，上訴人出具
    之系爭無租賃切結書係附於上開抵押權設定資料中，業經本
    院調卷查明。中租迪和公司於抵押權設定前之89年6月27日
    曾實地調查系爭房地使用情形，在抵押不動產實查鑑定表中
    註記為「自用」，核與上訴人丙○○出具該公司之系爭無租
    賃切結書相符，此有中租迪和公司檢具抵押不動產實查鑑定
    表附卷可佐（附於本院第1卷第68頁），並據該公司函覆抵
    押物有無租賃契約存在，對其鑑估擔保品之價值具有重大影
    響（附於本院第1卷第141頁）。上訴人丙○○對於系爭房地
    係向訴外人台邦公司買受，嗣提供設定上開抵押權以擔保翔
    企貿易公司之債務等情並未爭執，本院於言詞辯論時經提示
    系爭買賣契約書、中租迪和公司抵押權設定資料、抵押不動
    產實查鑑定表與系爭切結書命兩造陳述意見後，認定系爭無
    租賃切結書中上訴人丙○○之簽名，與上訴人丙○○提出於
    中租迪和公司設定抵押權之印鑑卡簽名、印文及其在台邦公
    司買賣契約書中簽名之筆跡，以肉眼觀察核屬一致，始據為
    裁判基礎。另參酌上訴人丙○○係89年6月19日與訴外人台
    邦公司簽定系爭房地買賣契約書，台邦公司於同年7月21 日
    交屋，系爭房屋89年5月至7月之水電費係台邦公司繳納，此
    有房地買賣契約書與台邦公司覆函及其檢具之交屋證實書、
    繳納水電費支出證明等在卷足憑（附於94南簡字63號卷第
    199頁以下、本院第1卷第78頁、120頁以下）。又上訴人丙○○為小芙子公司法定代理人，其為自己與小芙子公司為租
    賃契約，違反公司法第108條第3項準用同法第59條之禁止規
    定，復參酌第一審經隔離訊問上訴人丙○○與丁○○時，渠
    二人就系爭租賃重要事項之說明，反覆不一且相互矛盾，本
    院綜合上事證為判斷後，始據以認定系爭租約核屬通謀虛偽
    意思表示，應為無效，原判決就上開證據資料與待證事實之
    關聯及證據取捨原因，已於判決理由中一一論述，上訴人否
    認系爭切結書之真正，僅以本院未將該切結書送鑑定或未於
    審理時勘驗筆跡，即認違反證據法則，據以提起第三審上訴
    ，仍屬對原判決取捨證據所認定事實之爭執，尚非關於確定
    事實適用法規有何錯誤之指摘。
五、上訴人另抗辯上訴人於本院審理時提出系爭房屋89年5月至7
    月份水電費繳費收據，以證明系爭房屋於89年5月間水電用
    戶名稱已變更為上訴人丙○○及其配偶張育維，並抗辯證人
    即台邦公司售屋人員甲○○證述內容與上訴人提出上開水電
    費繳費證明不符，原判決未採酌該水電費繳費證明用戶名稱
    ，郤採信證人甲○○之陳述，又未傳訊台邦公司負責人到庭
    調查，認原判決證據取捨與認定事實，違反經驗法則與證據
    法則等情，據以提起第三審上訴。惟查，上訴人丙○○係89
    年6月19日始與台邦公司簽訂系爭房地買賣契約，同年7 月
    21日交屋，此有上訴人提出買賣契約書與台邦公司檢送之交
    屋證實書在卷可稽，已見前述。台邦公司嗣函覆系爭房屋89
    年5月至7月之水電費係其該公司繳納，核與其檢附之台南市
    第三信用合作社金華分社0000000000000帳戶（戶名：陳張
    　）水電費扣繳交易明細、代繳公用事業月費委託書等資料
    相符（本院第1卷第120-126頁），其扣繳金額復與上訴人提
    出水電費繳費證明記載之金額相符，是原判決認定89年5月
    至7月水電費係台邦公司繳納一節，與卷內事證並無違誤。
    至上訴人雖執台電公司台南區營業處與台灣省自來水公司繳
    費證明抗辯系爭房屋水電用戶名稱於89年5月已變更為上訴
    人丙○○及其配偶張晉維等情，惟查，上訴人所提出水電費
    繳費證明係台電公司與台灣省自來水公司於94年間應上訴人
    之申請所出具，僅足證明在該時段內使用水電費金額及無欠
    繳之事實，不足以證明用戶名稱何時變更為丙○○及該水電
    費係由丙○○繳納等事實。至證人甲○○所證述上訴人丙○○與台邦公司簽定系爭房地買賣契約及至地下室選擇車位等
    情，係具結後陳述其親身經歷之事實，所述事實與台邦公司
    覆函內容及提出之系爭房地買賣契約書、交屋證實書、住戶
    公約正本等互核一致，本院據為裁判基礎，已於理由中說明
    其判斷依據，上訴人徒以原判決認定之事實與上訴人主張之
    事實相異，謂原判決違背經驗法則及證據法則，仍係就原判
    決證據取捨及認定事實而為指摘，要難謂已具體指摘依所確
    定之事實適用法規有何顯有錯誤之違法。
六、綜上所述，依上訴人所陳上訴理由，無非係指摘原判決取捨
    證據、認定事實之職權行使為不當，而未具體表明原判決基
    於所確定之事實適用法規有何錯誤，亦未指陳所涉法律見解
    具有何原則上之重要性，而有加以闡釋之必要，其上訴自不
    應許可。
七、第三審訴訟費用新台幣55,108元由上訴人共同負擔。
八、據上論結，本件上訴為不合法，依民事訴訟法第436條之3第
    3項、第95條、第78條、第87條第1項，裁定如主文。
中　　華　　民　　國　　96　　年　　2 　　月　　26　　日
                  民事第一庭    審判長法　官　洪碧雀
                                      法　官　蔡雅惠
                                      法　官　林逸梅
以上正本係照原本作成。
如對本裁定抗告須於裁定送達後10日內向本院提出抗告狀，並應
繳納抗告費新台幣1,000元。
中　　華　　民　　國　　96　　年　　2　　 月　　　　　日
                                      書記官　楊建新
